臺灣高等法院民事判決
109年度上字第186號
上  訴  人  
即被上訴人  林宏義    
訴訟代理人  丁榮聰律師                      
            許文懷律師                      
被 上 訴人
即 上 訴人  邱思敬    
被 上 訴人  邱柏頴    
共      同
訴訟代理人  陳福寧律師
上列當事人間請求撤銷詐害債權等事件，上訴人對於中華民國10
8年11月27日臺灣臺北地方法院108年度訴字第232號第一審判決
各自提起上訴，上訴人林宏義並為訴之擴張、變更，本院於109
年11月24日言詞辯論終結，判決如下：
    主      文
原判決關於駁回上訴人林宏義後開第二項之訴部分，暨命上訴人
林宏義負擔訴訟費用之裁判均廢棄。
被上訴人邱思敬、邱柏頴間就邱思敬所有之金巨達國際股份有限
公司十四萬五千股、十二萬五千股，分別於民國一○六年十一月
一日、民國一○七年一月十日轉讓邱柏頴之債權行為及物權行為
，均應予撤銷。
被上訴人邱思敬、邱柏頴間就邱思敬所有之金巨達國際股份有限
公司九萬零八百股，於民國一○八年八月八日轉讓邱柏頴之債權
行為及物權行為，應予撤銷。
被上訴人邱柏頴應將第二項、第三項所示股份返還被上訴人邱思
敬，並辦理公司變更登記，回復為被上訴人邱思敬所有。
上訴人邱思敬之上訴駁回。
第一審訴訟費用關於命上訴人林宏義負擔部分，及第二審訴訟費
用關於上訴人林宏義上訴部分（含擴張之訴、變更之訴部分），
均由被上訴人邱思敬、邱柏頴連帶負擔。第二審訴訟費用關於上
訴人邱思敬上訴部分，由上訴人邱思敬負擔。　
    事實及理由
甲、程序方面：
按「訴之變更或追加，非經他造同意，不得為之。但第二百五
  十五條第一項第二款至第六款情形，不在此限」、「訴狀送達
  後，原告不得將原訴變更或追加他訴。但有下列各款情形之一
  者，不在此限……二、請求之基礎事實同一者。三、擴張或減縮
  應受判決事項之聲明者」，民事訴訟法第466條第1項但書、第
  255條第1項但書第2款、第3款分別定有明文。上訴人即被上訴
  人林宏義於原審請求撤銷對造間就被上訴人即上訴人邱思敬所
  有之金巨達國際股份有限公司（下稱金巨達公司）145,000股
  、125,000股，分別於民國106年11月1日、107年1月10日轉讓
  被上訴人邱柏頴之債權行為及物權行為。於本院另請求撤銷對
  造間就邱思敬所有之金巨達公司90,800股，於108年8月8日轉
  讓邱柏頴之債權行為及物權行為，核屬擴張應受判決事項之聲
  明。另林宏義於原審主張邱柏頴應將系爭股份所有權移轉登記
  塗銷，於本院主張邱柏頴應將系爭股份所有權移轉登記變更登
  記，核屬為訴之變更，惟其與原審請求之基礎事實同一，揆諸
  上開規定，無庸得對造之同意，邱思敬、邱柏頴（下稱邱思敬
  等2人）不同意林宏義訴之擴張、訴之變更云云，非屬可採
　。
「當事人不得提出新攻擊或防禦方法。但有下列情形之一者，
  不在此限……三、對於在第一審已提出之攻擊或防禦方法為補充
  者。六、如不許其提出顯失公平者」，民事訴訟法第447條第1
  項但書第3款、第6款定有明文。本件林宏義於本院提出上證1-
  11(本院卷第107至116頁、第143至190頁)及聲請囑託鑑定邱思
  敬所有股份或出資額之市場價格（本院卷第135頁)；邱思敬等
  2人聲請訊問證人江寶銀、鍾文軒、當事人邱思敬，經釋明合
  於上開規定，均應予以准許(本院卷第71、89、397頁)。
乙、得心證之理由：
林宏義起訴主張：邱思敬於103-105年間，陸續以生意周轉為由
  向伊借款總計新臺幣（下同）300萬元，並交付支票(票號：AE
  0000000，發票日：105年1月31日，下稱系爭支票）予伊用以
  擔保還款，惟邱思敬遲未清償上開借款，系爭支票亦因拒絕往
  來戶而遭退票。邱思敬嗣於106年8月間邀伊協商還款事宜，並
  於同月30日簽發票載金額300萬元之本票（票據號碼為
　CH000000、到期日106年9月14日，下稱系爭本票）予伊。伊持
  以聲請本票強制執行裁定，於107年5月11日確定，伊即據以聲
  請強制執行，因其名下無財產可供執行，由原法院於107年10
  月29日核發北院忠107司執寅字第101683號債權憑證。伊於106
  年8月30日調閱邱思敬105年度綜合所得稅各類所得資料清單，
  其名下本有金巨達公司股份，於106年10月1日、107年1月10日
  依序將其中145,000股、125,000股移轉予被上訴人邱柏頴。邱
  思敬明知財產將遭執行，出於脫產之目的，將系爭股份無償贈
  與其子即邱柏頴，其行為係自陷於無資力之詐害債權行為，伊
  自得訴請撤銷被上訴人間無償贈與系爭股份之債權行為及所有
  權移轉之物權行為，並回復系爭股份為邱思敬所有。依民法第
  244條第1項、第4項之規定，求為㈠邱思敬等2人就系爭股份之
  無償贈與行為及所有權移轉行為，應予撤銷；㈡邱柏頴應將系
  爭股份所有權移轉登記塗銷，並回復登記為邱思敬所有之判決
  。
　林宏義於本院補充：邱思敬復於108年8月8日將其金巨達公司
  股份90,800股（與前述145,000股、125,000股股份合稱系爭股
  份）移轉予邱柏頴，伊亦得撤銷該轉讓之債權行為及物權行為
  云云。
  邱思敬等2人則以：邱思敬未向林宏義借款，系爭本票係林宏
  義脅迫而簽立，兩造間無債權債務關係，其應就主張之事實負
  舉證責任。金巨達公司92年間創立時原即為邱柏頴所有之股份
  ，因邱柏頴與公司經營團隊理念產生歧異而離職，金巨達公司
  為維持公司之閉鎖性，防止股份外流至第三人手中，由邱柏頴
  將股份借名登記至邱思敬名下，邱柏頴於98年1月間重回金巨
  達公司任職，邱思敬乃陸續將邱柏頴所有之股份以贈與方式返
  還，非出於脫產之目的而為之，邱柏頴為系爭股份之真正所有
  人。上訴人應就移轉系爭股份致邱思敬陷於無資力一節負舉證
  責任，邱思敬未因而陷於無資力等語，資為抗辯。
　邱思敬並反訴主張：伊在林宏義脅迫下簽發系爭本票，爰依民
  法第184條第1項、第213條第1項之規定，請求廢止林宏義取得
  之系爭本票債權，於消滅時效完成時仍得拒絕履行。求為：㈠
  確認林宏義所執邱思敬106年8月30日簽發之系爭本票債權不存
  在。㈡命林宏義將邱思敬於106年8月30日簽發之系爭本票返還
  予邱思敬之判決。
　林宏義對邱思敬之反訴則以：邱思敬前曾對伊提起妨害自由等
  刑事告訴，經檢察官為不起訴處分確定，其主張系爭本票係遭
  強暴脅迫所簽發，自不足為採等語，資為抗辯。
原審駁回林宏義、邱思敬依序本訴、反訴之請求，兩造均聲明
  不服提起上訴。林宏義聲明：
　㈠上訴聲明：
    ⒈原判決關於駁回林宏義後開第二項之訴部分廢棄。
　　⒉邱思敬等2人間就邱思敬所有之金巨達公司145,000股、125
      ,000股，分別於民國106年11月1日、107年1月10日轉讓邱
      柏頴之債權行為及物權行為，均應予撤銷。
　㈡擴張之訴聲明：
　　邱思敬等2人間就邱思敬所有之金巨達公司90,800股，於108
    年8月8日轉讓邱柏頴之債權行為及物權行為，均應予撤銷。
　㈢變更之訴聲明：
　　邱柏頴應將上開股份（包括106、107、108年之移轉之股份
    ）返還邱思敬，並辦理公司變更登記，回復為被邱思敬所有
    。
  邱思敬等2人答辯聲明：上訴、擴張之訴、變更之訴均駁回。
　邱思敬上訴聲明：
  ㈠原判決關於駁回邱思敬後開第二、三項之訴部分廢棄。
　㈡確認林宏義所執邱思敬106年8月30日簽發，到期日同年9月14
    日，票號CH000000，面額新臺幣參佰萬元之本票債權不存在
    。
  ㈢林宏義應將邱思敬106年8月30日簽發，到期日同年9月14日，
    票號CH000000，面額新臺幣參佰萬元之本票返還予邱思敬。
  林宏義對邱思敬之上訴，答辯聲明：上訴駁回。
林宏義主張前揭事實，提出原法院司執寅字第101683號債權憑
  證、邱思敬105年度綜合所得稅各類所得資料清單、金巨達公
  司董監事資料等件為證（原審卷一第13-17頁）。邱思敬主張
  前揭事實，提出系爭支票正背面影本、退票理由單、系爭本票
  影本、史尚寬債法總論第218頁等件為證（原審卷第337-345頁
  ）。
　兩造不爭執事項為：
　㈠邱思敬於106年8月30日簽發系爭本票予林宏義（原審卷一第2
    67頁）。
  ㈡林宏義持系爭本票向原法院聲請本票裁定，經原法院於106年
    10月5日作出106年度司票字第15262號裁定獲准，邱思敬提
    起抗告及再抗告，分別經原法院於107年1月31日、4月11日
    以107年度抗字第63號分別駁回邱思敬之抗告，上開本票裁
    定業於107年5月11日確定（原審卷一第91-96頁）。
  ㈢邱思敬前曾對林宏義、訴外人鄭至閎及林義捷提起刑法第302
    條第1項私行拘禁、第304條第1項強制、第305條恐嚇危安等
    罪嫌之告訴，經臺灣臺北地方檢察署（下稱北檢）以107年1
    2月12日107年度偵字第6342號為不起訴處分。邱思敬聲請再
    議及交付審判，臺灣高等檢察署以108年1月29日108年度上
    聲議字第1021號駁回邱思敬之再議（原審卷二第127-139頁
    ），原法院則以108年3月20日108年度聲判字第66號裁定駁
    回交付審判之聲請(原審卷一第385-388頁）。
　㈣林宏義對邱思敬、訴外人江寶銀提起詐欺取財罪嫌之刑事告
    訴，經北檢以108年4月25日107年度偵字第15454號為不起訴
    處分；經再議後，臺灣高等檢察署以108年7月10日108年度
    上聲議字第5284號駁回再議處分確定（原審卷一第369-373
    頁、卷二第21-27頁）。
　㈤金巨達公司於92年2月17日設立登記，資本總額為450萬元，
    每股金額1,000元，邱柏頴股份登記為2,000股。邱柏頴於95
    年5月22日移轉上開股份予邱思敬。96年12月13日邱思敬名
    下股份登記為1,500股。100年12月13日金巨達公司增資及發
    行新股，每股變為金額10元，邱思敬股份登記為280,800股
    。嗣102年12月16日以60萬元增資，邱思敬名下股份登記為3
    40,800股。103年4月9日以20萬元增資，邱思敬名下股份登
    記為360,800股。邱思敬嗣於106年11月1日將145,000股移轉
    予邱柏頴；於107年1月10日將125,000股移轉予邱柏頴（原
    審卷一第181-242頁）。
　㈥邱思敬於108年8月8日已將金巨達公司90,800股的股份移轉與
    邱柏頴，目前邱思敬已無持有金巨達公司之股份。
林宏義主張邱思敬等2人就系爭股份之無償贈與行為及所有權移
  轉行為應予撤銷，邱柏頴應將系爭股份所有權移轉登記塗銷
　，並回復登記為邱思敬所有等語，為邱思敬等2人所否認，並
  以前詞置辯。
　㈠按債務人所為之無償行為，有害及債權者，債權人得聲請法
    院撤銷之。債權人聲請法院撤銷時，得並聲請命受益人或轉
    得人回復原狀。但轉得人於轉得時不知有撤銷原因者，不在
    此限，民法第244條第1項、第4項定有明文。民法第244條第
    1項及第2項所謂「有害及債權」或「害於債權人之權利」，
    係指債務人陷於無資力之狀態而言。債權人依民法第244條
    第1項或第2項規定，提起撤銷債務人詐害行為之訴，必須有
    保全之必要，始得為之。苟債務人就其無償行為或有償行為
    所處分之財產外，尚有其他財產足以清償其對於債權人之債
    務，自無仍許債權人依上開規定行使撤銷權之餘地。準此，
    債權人依據民法第244條提起撤銷詐害債權之訴，須因債務
    人之無償行為，使債務人陷於無資力之狀態，致有害於債權
    人債權之行使。
　㈡林宏義主張邱思敬等2人就系爭股份之無償贈與行為及所有權
    移轉行為，已使債務人即邱思敬陷於無資力之狀態，林宏義
    得撤銷邱思敬等2人間之無償贈與行為及所有權移轉行為一
    節，提出原審卷一第13頁之債權憑證證明林宏義確為邱思敬
    之債權人。邱思敬雖辯稱該債權憑證上載之系爭本票係遭林
    宏義脅迫而簽發，林宏義非債權人云云，然系爭本票非邱思
    敬遭林宏義脅迫而簽發，原審駁回邱思敬「確認林宏義所執
    邱思敬106年8月30日簽發之系爭本票債權不存在、林宏義將
    邱思敬於106年8月30日簽發之系爭本票返還予邱思敬」之請
    求，本院亦已就邱思敬提起之確認本票債權不存在等之上訴
    ，判決「上訴駁回」（詳如後述），顯然林宏義確係邱思敬
    之債權人。苟債權人林宏義已舉證證明因債務人邱思敬之無
    償行為，使邱思敬陷於無資力之狀態，致有害於債權人債權
    之行使，林宏義即得依法撤銷邱思敬之詐害債權之訴。
　㈢依林宏義提出之上證二至上證五，邱思敬依序積欠訴外人魏
    屏華、黃宏志、賴有慶3,000萬元、100萬元、2,550萬元（
　　本院卷第109-116頁），顯然邱思敬於106年10月31日（本票
    最後到期日）至少負有高達5,650萬元之本金（30,000,000+
　　1,000,000+25,500,000＝56,500,000）尚未清償，加上邱思
    敬積欠林宏義之300萬元，邱思敬之債務為5,950萬元。縱如
    原判決認定邱思敬在106年度有18,370,160元之資產，然其
    負債顯然大於資產，自有陷於無資力之情事。另邱思敬所有
    之東森國際股份有限公司（下稱東森公司）之股份，經拍賣
　　，林宏義受領款項為4,421元（本院卷第143、145頁）。邱
    思敬所有之僑全企業有限公司（下稱僑全公司），經原法院
    民事執行處於109年3月10日至現場執行在案，經在場人表示
    「僑全公司不在這裡」（本院卷第163頁）且民事執行處核
    發之執行命令，均「未能合法送達，故此部分執行無著」（
　　本院卷第165頁）。且僑全公司於106年6月15日、106年4月2
    5日之大額退票未清償註記總金額依序為111,060,000元、
　　162,932,000元(本院卷第167、168頁），顯然僑全公司實際
    上無任何營業，雖邱思敬有出資額1,040萬元，實際上無何
    經濟價值，況邱思敬之僑全公司股份經送鑑定，評估價格為
    0元（本院卷第507頁）。再邱思敬所有之長禔工業股份有限
    公司（下稱長禔公司）之股份3,200股，經估價金額為30,76
    9元（本院卷第176頁）。以上，邱思敬之東森、僑全
　　、長禔公司股份，經濟價值約僅有數萬元，然其積欠上訴人
　　、訴外人魏屏華、黃宏志、賴有慶5,950萬元之本金尚未清
    償，其債務高於資產，顯有陷於無資力之情事。
　㈣邱思敬等2人雖辯稱其2人就金巨達公司股份存在借名登記契
    約，系爭股票非屬邱思敬之資產云云，按所謂借名登記契約
　　，乃當事人約定，一方（借名者）經他方（出名者）同意，
    而就屬於一方現在或將來之財產，以他方之名義，登記為所
    有人或其他權利人之契約，是出名人與借名者間應有借名登
    記之意思表示合致，始能成立借名登記契約。又主張借名登
    記者，應就該借名登記之事實負舉證責任。邱思敬等2人雖
    以訊問邱思敬，以邱思敬之陳述為其立證方式。按「法院認
    為必要時，得依職權訊問當事人。前項情形，審判長得於訊
    問前或訊問後命當事人具結，並準用第三百十二條第二項、
    第三百十三條及第三百十四條第一項之規定」，民事訴訟法
    第367條之1第1項、第2項分別定有明文。蓋民事訴訟法於89
    年2月修正，增列當事人訊問制度之規定，使法院認為必要
    時得依職權訊問當事人，以其陳述為證據方法。當事人依此
    規定所為之陳述，性質上屬證據資料，與民事訴訟法第195
    條所稱之當事人陳述，係屬訴訟資料之範圍，有所不同。顯
　　然邱思敬於本院具結後所為之陳述，屬證據資料，仍應審酌
    其所為陳述是否可採。本院認邱思敬為本件當事人，且為邱
    柏頴之父，殊難想像邱思敬為不利於己及邱柏頴之陳述，故
    其所述證詞顯為迴護之詞，其可信性甚低。再邱思敬所為陳
    述如何不得為邱思敬等2人有利認定之依據，分述如下：
 　 ⒈邱思敬陳稱：「（你什麼時候再股權移轉回去給邱柏頴的
　　　？為什麼原因？）約106年時，我兩次被一票刺龍刺鳳的
      人綁了之後，邱柏頴就叫我把股份轉移回去給他」（本院
      卷第410頁）。顯然邱思敬等2人均明知邱思敬因在外積欠
      他人大幅債務（依上述邱思敬於106年已積欠逾五千萬元
      之債務），始將邱思敬名下之系爭股份轉讓予邱柏頴，藉
      以脫產、規避債權人之強制執行，並無所謂借名契約存在
　　　。
    ⒉系爭股份之價值甚高（價值531萬元，本院卷第511頁），
      而借名登記所涉及之權利義務關係甚為複雜，為保障當事
      人權益，避免爭議，依一般社會經驗及交易習慣，當會以
      書面契約詳細規範借名登記契約之內容。惟邱思敬陳稱：
      「（借名登記約定有無書面資料？）無」（本院卷第410
      頁），顯見邱思敬自承邱思敬等2人間未簽訂借名書面契
      約，僅以口頭為之，邱思敬空言主張邱思敬等2人間存有
      借名登記契約，實屬無據。至邱思敬雖稱其與邱柏頴為父
      子關係，故未簽訂書面文件云云，惟邱思敬除邱柏頴外，
      尚育有一女（本院卷第414頁），而邱思敬係於00年0月0
      日生，現71歲（見原審卷二第21頁），即4年前亦已67歲
      ，系爭股份既登記於邱思敬名下，為免日後徒生是否為遺
      產之爭議，依常情應會簽訂書面文件以期明確規範，其空
      言系爭股份為借名登記云云，實與常情相違。
    ⒊邱思敬先稱「（是什麼原因移轉給你？在什麼時候移轉 的
      ？）因邱柏頴離職，所以將其股份借名登記給我。大約95
      年前後」，惟嗣改稱「（邱柏頴借名登記給你的原因為何
      ？）這是邱柏頴交待的，我也不知道為什麼」（本院卷第
      410-411頁）。顯然邱思敬就借名登記之緣由，所述前後
      不一，其陳述自不足採信。
    ⒋邱思敬陳稱：「（借名登記約定有無書面資料？有無約定
      期限？約定當時有無第三人在場？）無。無。有，當時我
      太太即邱柏頴的母親也在場」、「（你與邱柏頴間約定借
      名登記契約之期限多長？）無約定」、「（你與邱柏頴間
      有無約定借名登記契約之終止事由？）無，父子之間怎會
      談到這個」（本院卷第410-411頁）。顯見邱思敬對於邱
      思敬等2人間借名登記契約之重要事實，包含系爭借名登
      記契約究竟係何時成立、期間多久、有何終止事由，均未
      能具體說明，自難僅憑其所述逕認借名登記契約之存在。
    ⒌邱思敬稱「（96年12月13日出賣金巨達公司500股所獲得之
      50萬元，該50萬元是否由你取得？）是我向邱柏頴借用的
      ，我事先有向邱柏頴說過」、「（承上，借用有無簽任何
      書據？）無，口頭上講而已」、「（為何要出賣500股？
      是何人決定的？）我需要。所以我向邱柏頴借用」（本院
      卷第412頁）。顯然系爭股份確由邱思敬本人自行管理、
      處分，並無借名登記契約之情事。至其所稱係向邱柏頴借
      用，且僅為口頭並無簽立借據云云，亦與常情不符，蓋苟
      系爭股份實為邱柏頴所有，即無依邱思敬之需求出賣而取
      得價金。再50萬元非些微數字，邱柏頴為保障自己權益，
      應以書面文件確認系爭股份出賣之數額，並約定邱思敬應
      於何時返還款項，乃邱思敬等2人均非以常規處理，邱思
      敬前述證詞，實與常情不符而不足採。
    ⒍邱思敬等2人雖辯稱邱柏頴於103年12月15日提領85萬元加
      計現金15萬元、再於104年12月28日提領53萬元以其中50
      萬元給付邱思敬200萬元出資額云云（原審卷二第147頁以
      下），惟依金巨達公司之現金股款明細表、台灣銀行綜合
      存摺存款可知，系爭股份於102年9月16日之增資款150萬
      元、103年3月10日之增資款50萬元均由邱思敬給付（原審
      卷二第155-165頁），足證系爭股份確為邱思敬所有。苟
      系爭股份為邱柏頴所有，上開增資款自應由邱柏頴出資給
      付，或以邱柏頴之名義匯入金巨達公司之帳戶，甚或於匯
      款單據特別備註，惟事實上並無任何證據證明上開增資額
      係由邱柏頴給付。至邱思敬另稱「（103年12月15日邱柏
      頴提領之現金金額高達85萬元，你主張該筆錢作為你的增
      資款，但現金這麼高你不擔心有任何風險嗎？你收到85萬
      元現金後，有無簽發收據？有無將上開現金存入你的帳戶
      ？）我們是善良的人，怎會有什麼風險。沒有簽任何收據
      ，就只是口頭講而已，父子間怎麼會簽發憑據。我不記得
      有無將85萬元存到帳戶，我不會刻意記得，而且這麼久的
      事了。我已不記得85萬元我如何使用，只要錢有還、錢的
      數目對就好了」、「（邱柏頴存摺上顯示104年12月28日『
      支出』現金53萬元，你稱邱柏頴以其中50萬元給你給付增
      資款，為何不用匯款轉帳方式以保留證據方便日後查閱？
      邱柏頴同存摺也有多次使用轉帳方式，為何本次要提領現
      金？你有無簽發收據？你有無將上開現金存入你的帳戶？
      ）沒有刻意要求匯款現金，只要金額大致上對就好了，我
      也不會刻意去記這些。此次並未簽發收據。該次的50萬元
      有無存到我的帳戶內，我已不太記得了。如何使用該50萬
      元我也不記得了」（本院卷第412頁）。然上開增資款高
      達200萬元，依一般社會生活習慣及商業慣例，為證明增
      資款之實際出資人，且金額甚高，當會以匯款或開立票據
      等方式為之，如直接提領現金交付，徒增領取現金之風險
      及點收之不便，惟邱思敬等2人未提出邱柏頴「直接」匯
      款予邱思敬之證據，反辯稱邱柏頴自其帳戶提領現金後、
      交付予邱思敬，顯與常情相違。又上開款項金額高達200
      萬元，如為現金交付，自應有點收確認之文件，然邱思敬
      又證稱其收受上開款項沒有簽發收據、其不記得如何使用
      上開款項云云，其證詞顯係避重就輕，實不足採信。
    ⒎以上，邱思敬之證詞前後矛盾，並有諸多與常情不符之處
      ，實不可採，本件自無從自邱思敬之陳述逕謂邱思敬等2
      人間就系爭股份有借名登記契約存在。
  ㈤綜上，邱思敬於106年11月1日、107年1月10日、108年8月8日
    轉讓金巨達公司股份予邱柏頴時，邱思敬之負債顯然大於資
    產，邱思敬既已陷於無資力之狀態，其轉讓上開股份當有害
    林宏義之債權，林宏義自得依民法第244條之規定撤銷之
　　。林宏義提起撤銷詐害債權之訴，請求邱思敬等2人間就邱
    思敬所有之金巨達公司145,000股、125,000股、90,800股，
    分別於106年11月1日、107年1月10日、108年8月8日轉讓邱
    柏頴之債權行為及物權行為，均應予撤銷、邱柏頴將上開股
    份（包括106、107、108年之移轉之股份）返還邱思敬，並
    辦理公司變更登記，回復為邱思敬所有，於法有據，應予准
    許。
邱思敬主張林宏義所執系爭本票債權不存在，林宏義並應將系
  爭本票返還予邱思敬一節，為林宏義所否認，並以前詞置辯。
  ㈠按確認法律關係之訴，非原告有即受確認判決之法律上利益
    者，不得提起，民事訴訟法第247條第1項前段定有明文。而
    所謂受確認判決之法律上利益，係指因法律關係之存否不明
    確，致原告在私法上之地位有受侵害之危險，而此項危險得
    以對於被告之確認判決除去之者而言。林宏義前執邱思敬簽
    發之系爭本票向原法院聲請系爭本票裁定，並以系爭本票之
    債權人地位提起本件撤銷詐害債權之訴訟，邱思敬否認林宏
    義對邱思敬之系爭本票債權之存在，提起本件確認本票債權
    不存在之訴，如獲勝訴確定判決，得排除林宏義對邱思敬行
    使系爭本票債權之危險，是邱思敬提起本件確認之訴，有即
    受確認判決之法律上利益。
  ㈡次按票據行為，為不要因行為，票據上之權利義務，悉依票
    上所載文義定之，與其基礎之原因關係各自獨立，執票人不
    負證明關於給付原因之責任，如票據債務人主張執票人取得
    票據出於惡意或詐欺、脅迫時，則應由該債務人負舉證之責
　　。準此，邱思敬主張遭林宏義脅迫簽發系爭本票，自應負舉
    證之責。而邱思敬於106年8月30日簽發系爭本票交付予林宏
    義之事實，為兩造所不爭執。邱思敬所稱遭林宏義脅迫而簽
    發系爭本票，惟經原審當庭勘驗邱思敬提出之監視器畫面，
    該監視器畫面僅有影像定格畫面，無錄製聲音，係拍攝108
    年8月28日及同月30日邱思敬公司門外走廊之區域。監視器
    定格畫面固可見有多名男子徘徊於走廊、邱思敬公司門內，
    林宏義並與其中幾名男子交談，然上開定格畫面均無邱思敬
    之身影，邱思敬之公司大門且為開啟狀態，江寶銀更曾以雙
    手交叉胸口方式自由地從邱思敬公司大門內走出，並在林宏
    義通話時在旁等待，甚至以手擺弄櫃子上方的飾品，甚坐在
    走廊上的長椅上使用手機，和自由起身觸碰走廊上的窗戶和
    步入屋內；警察經通報到現場後，除林宏義外均已離去現場
    等情(原審卷二第185-217頁）。顯然上開監視器定格畫面無
    邱思敬之畫面，且無任何發生衝突或禁止邱思敬、江寶銀離
    去之畫面，更無任何脅迫邱思敬簽發系爭本票之畫面，且依
    其監視器畫面所示江寶銀情緒反應，無任何遭他人脅迫或控
    制或恐懼害怕之情狀，自無從以前揭監視器定格畫面認定邱
    思敬係遭脅迫而簽發系爭本票之情事。
　㈢邱思敬前對林宏義提起妨害自由刑事告訴，經北檢以107年度
    偵字第6342號案件（下稱相關刑案）受理。江寶銀雖於相關
    刑案中證述：「……是我欠的（指欠林宏義），我牽連到邱思
    敬」、「（牽連到邱思敬是何意？）我開給林宏義的支票都
    是用邱思敬的帳戶，他們上來之後我們兩個都不能跑，我們
    要出去也不能走」、「（林宏義跟在場的人有不讓你們出去
    ？）不讓我們出去。人太多，門口也有人，樓下也有人……」
    云云(筆錄影本見本院卷第485-487頁）。然依前開勘驗筆錄
    及翻拍監視器定格畫面所示，江寶銀尚能以雙手叉胸之方式
    自由進出公司大門，且其神態並無任何遭脅迫而恐懼之情狀
    ，已與前開陳述有所出入。況江寶銀於相關刑案第一次警詢
    時明確陳稱：「（現場有無恐嚇之情事？）沒有」等語（本
    院卷第479頁），江寶銀嗣於偵查中陳述翻異前詞
　　，既與其事發之初所陳不同，自難以江寶銀之陳述認定邱思
    敬有何遭林宏義脅迫簽發系爭本票之情狀。再依新北市○○○○
    ○○○○○○○○○○000○0○00○○○○○○○○○○○○○○○路000號處理糾紛，經
    了解為江寶銀與林宏義債務問題，債務人江女表示不需警方
    處理，現場也無其他事故」、「至現場了解為債務問題，現
    場已經其餘人士先行離開，僅留下雙方當事人」等語（本院
    卷501、505頁），仍無從認現場有強暴脅迫或暴力威嚇討債
    之客觀事證可言。再參以證人即到場處理之員警謝進義於相
    關刑案偵查中證稱：「
　　（有沒有印象有人在現場說被妨害自由強押簽本票？）沒有
　　。有這種情況我們第一時間就會制止並通報或帶回警局處理
    」、「以我們直覺如果有異常，我們在現場都會做處置。現
    場一定會問有沒有需要協助的部分。在現場看如果比較敏感
    發現有發現強暴脅迫的情事我們會加以制止」、「如果有棍
    棒我們就會處理，沒有印象桌上看到有什麼東西，如果有
　　危害第一時間就會處理」等語。證人即碧潭派出所員警李逢
    榮亦證稱：「我們也是接到報案才過去的……屋子裡有滿多人
    的，當時去他也沒說什麼，只有說他們會些事情在談，沒有
    說有妨害自由」、「進去沒有印象看到屋內有凌亂」、「
　　（這是代表屋裡並不同意他們在場嗎？）他沒有跟我們講，
    只是希望警方請他們離開，好像是屋主跟當事人說好留一個
    當事人……」、「（為何屋主不自己請他們離開？）沒什麼印
    象報案人怎麼講的」云云（本院卷第493-497頁）。顯然邱
    思敬當日雖已報警，但到場處理警員均未發現有何異常情事
    ，且在場之邱思敬及江寶銀亦未向警員表示有何遭脅迫或恐
    嚇等情狀，與江寶銀於警詢最初陳述無恐嚇情事一致。江寶
    銀嗣於偵查中附和邱思敬所稱遭脅迫等情，既與客觀事證不
    相符合，且衡諸若遭威脅簽發本票，必然有立即之身心恐懼
    ，鮮有當時未感受，事後始認知之情形，邱思敬主張係遭林
    宏義脅迫始簽發系爭本票一節，自難採信。又現場固有多名
    男子徘徊在場，然個人所經歷社會經驗相異，未必即因上情
    而即足達陷於恐懼，況依上所述，未見任何足以壓制自由意
    志之手段（如暴力、恫嚇、禁止離去等情），其後更有江寶
    銀之子偕同警員到場，足見邱思敬與江寶銀對外聯繫應未經
    隔絕，難認有何拘禁壓迫之情，是就邱思敬是否因而陷於恐
    懼而已達「無法自主決定之程度」，進而簽發系爭本票一節
    ，邱思敬本應舉證以實其說，既未經其舉證，自難逕為有利
    於邱思敬之認定。
　㈣江寶銀於本院到場證稱：「（林宏義等人在邱思敬辦公室內
    ，林宏義等人有無限制邱思敬及證人離開？有無要邱思敬及
    證人簽什麼文件？有無說邱思敬及證人若不簽文件，他們會
    如何？）有，是到第三天晚上才讓我離開，因為到第三天後
    ，我受不了了，就簽了很多的文件。有，上訴人叫我簽合約
    、商業本票等，簽了很多的文件。若不簽，上訴人不會讓我
    離開，上訴人帶來的人說天花板是木板的，會噴滅火器，說
    叫我們出去要小心點」、「因為第三天了，受不了了，沒辦
    法回去、也沒辦法睡覺，剛開始邱思敬也不願意簽，但我說
    不簽我們都無法離開，所以邱思敬後來才簽」、「邱思敬是
    不肯簽的，但因為不簽沒有辦法離開，已經第三天了。是我
    叫邱思敬簽的，我說你不簽我們就無法離開」云云（本院卷
    第197-198頁）。惟依邱思敬公司門外走廊區域108年8月28
    日、108年8月30日監視器影像所示，公司大門保持開啟狀態
    ，江寶銀曾以雙手交叉胸口方式自由地從大門內走出，並坐
    在走廊上長椅上使用手機，且其神態並無任何遭脅迫而恐懼
    之情狀，已如前述。江寶銀於本院所為證言顯與監視器影像
    不符，復與在相關刑案第一次警詢時所稱有異，江寶銀於本
    院之證述與事實不符而無可採。另證人鍾文軒到場證稱：「
    （證人在時，林宏義等人在邱思敬辦公室內，林宏義等人有
    無限制邱思敬及江寶銀離開？有無要邱思敬及江寶銀簽什麼
    文件？有無說邱思敬及江寶銀若不簽文件，他們會如何？）
    我不確定，因為當時討債的人太多了，我沒有辦法判斷。警
    察離開後，上訴人還是請同樣的人上11樓。我沒有看到上訴
    人要邱思敬及江寶銀簽什麼文件。也沒有聽到說不簽會怎麼
    樣」、「（在邱思敬的辦公室裡面時，有無聽到林宏義等人
    說邱思敬若不簽文件，要拿滅火器噴他的屋子、在外面有可
    能車禍之類的話？）沒有，當時我是跟著警察去的，警察離
    開時我就跟著離開」、「（ 以證人在現場的觀察及感受，
    邱思敬簽上開文件給林宏義時，是否基於自由意志自主決定
    ？）因我不在場，所以我不知道……」等語（本院卷第199-20
    0頁），鍾文軒既未聽聞林宏義說不簽文件或本票會怎麼樣
    ，亦未親眼見聞林宏義恐嚇或威脅邱思敬簽立本票，其所述
    內容不足證明邱思敬係因脅迫而簽立系爭本票。以上，江寶
    銀、鍾文軒之證言均難作為有利於邱思敬認定之依據。
　㈤相關刑案，經北檢以107年度偵字第6342號為不起訴處分，並
    經臺灣高等檢察署以108年度上聲議字第1021號駁回邱思敬
    之再議確定。邱思敬嗣聲請交付審判，亦經原法院以108年
    度聲判字第36號裁定駁回聲請確定。上開不起訴處分及駁回
    再議處分均認為依卷證無法認定林宏義有何妨害自由等罪嫌
    ，與本院綜合前開事證認邱思敬主張其遭林宏義脅迫簽發系
    爭本票一節非屬實在見解相同。邱思敬就其主張因遭林宏義
    脅迫而簽立系爭本票，復未另舉其他何客觀證據以證明之，
    自難遽為有利於邱思敬之判斷。
  ㈥以上，邱思敬主張其因受脅迫簽立系爭本票，得依民法第
　　184條第1項規定，廢止系爭本票債權並拒絕履行票據債務，
    惟林宏義既無何脅迫邱思敬簽立系爭本票之侵權行為事實存
    在，邱思敬前揭主張自無可採，其訴請確認系爭本票債權不
    存在，並請求返還系爭本票，均於法無據，不應准許。
綜上所述，林宏義依民法第244條第1項、第4項之規定，請求邱
  思敬等2人間就邱思敬所有之金巨達公司145,000股、125,000
  股、90,800股，分別於106年11月1日、107年1月10日、108年8
  月8日轉讓邱柏頴之債權行為及物權行為，均應予撤銷、邱柏
  頴將上開股份（包括106、107、108年之移轉之股份）返還邱
  思敬，並辦理公司變更登記，回復為邱思敬所有，於法有據，
  應予准許。邱思敬依民法第184條第1項、第213條第1項之規定
  ，請求確認系爭本票債權不存在、林宏義將系爭本票返還予邱
  思敬，於法無據，應予駁回。上開林宏義應准許部分其中邱思
  敬等2人間於106年11月1日、107年1月10日轉讓之債權行為及
  物權行為應予撤銷部分，原審為林宏義敗訴之判決，尚有未洽
  ，林宏義上訴意旨指摘此部分原判決不當，求予廢棄改判，為
  有理由，應由本院予以廢棄，改判如主文第二項所示。林宏義
  於本院擴張請求邱思敬等2人間就邱思敬所有之金巨達公司 90
  ,800股，於108年8月8日轉讓邱柏頴之債權行為及物權行為，
  應予撤銷，於法有據，應予准許（主文第三項）。另林宏義於
  本院變更之訴請求邱柏頴應將上開股份（包括106、107、108
  年之移轉之股份）返還邱思敬，並辦理公司變更登記，回復為
  邱思敬所有，於法有據，應予准許（主文第四項）。原審駁回
  邱思敬之反訴請求而為邱思敬敗訴之判決，核無不合。邱思敬
  上訴意旨指摘原判決此部分不當，求予廢棄改判，為無理由，
  應予駁回。
本件因事證已臻明確，兩造其餘攻擊、防禦方法及所為之立證
　，經審酌後認與判決之結果不生若何影響，無庸再逐一予以論
  列，合併敘明。
據上論結，本件上訴人林宏義之上訴、擴張之訴、變更之訴均為
有理由、上訴人邱思敬之上訴為無理由，依民事訴訟法第450條
、第449條第1項、第78條、第85條第2項判決如主文。
中　　華　　民　　國　　109 　年　　12　　月　　15　　日
                  民事第八庭    
                        審判長法  官  陳邦豪
                              法  官  古振暉
                              法  官  湯美玉
正本係照原本作成。
如不服本判決，應於收受送達後20日內向本院提出上訴書狀，其
未表明上訴理由者，應於提出上訴後20日內向本院補提理由書狀
（均須按他造當事人之人數附繕本）上訴時應提出委任律師或具
有律師資格之人之委任狀；委任有律師資格者，另應附具律師資
格證書及釋明委任人與受任人有民事訴訟法第466條之1第1項但
書或第2項（詳附註）所定關係之釋明文書影本。如委任律師提
起上訴者，應一併繳納上訴審裁判費。
中　　華　　民　　國　　109 　年　　12　　月　　15　　日
　　　　　　　　　　　　　    書記官  陳美宜
附註：
民事訴訟法第466條之1（第1項、第2項）：
對於第二審判決上訴，上訴人應委任律師為訴訟代理人。但上訴
人或其法定代理人具有律師資格者，不在此限。
上訴人之配偶、三親等內之血親、二親等內之姻親，或上訴人為
法人、中央或地方機關時，其所屬專任人員具有律師資格並經法
院認為適當者，亦得為第三審訴訟代理人。